【裁判字號】    91,訴,3634
【裁判日期】    920307
【裁判案由】    給付工程款
【裁判全文】
臺灣台北地方法院民事判決  九十一年訴字第三六三四號
    原      告  崙暉企業有限公司
    法定代理人  乙○○
    訴訟代理人  陳祖德律師
    被      告  立山營造事業股份有限公司
                            設台北市○○○路一號十一樓之二
    法定代理人  甲○○      住.
    訴訟代理人  丙○○      住台北市○○路○段七十七巷十四號五樓
                邱創舜律師
右當事人間請求給付工程款事件，本院判決如左：
    主      文
原告之訴及假執行之聲請均駁回。
訴訟費用由原告負擔。
    事    實
甲、原告方面：
一、聲明：
(一)被告應給付原告新台幣（下同）一百二十一萬一千五百七十七元，及自支付命令
    狀繕本送達之翌日起至清償日止，按週年利率百分之五計算之利息。
(二)原告願供擔保請准宣告假執行
二、陳述略稱：
(一)緣訴外人台北縣三重市集美國民小學就其八十八年度第二期校舍新建工程發包給
    被告承攬，而被告又將該校舍工程之屋頂防水與地下室停車場耐磨坪等工程（以
    下簡稱本件系爭工程）全部轉包給原告公司承攬施工。嗣原告依約完成施工，並
    經集美國小等驗收完竣啟用至今，但被告卻僅交付由訴外人顏伯卿為發票人、板
    信商銀為付款人、發票日民國（下同）九十年十二月一日、面額為五十萬元，及
    發票日九十年十月二十日、面額為十七萬二千八百零一元，以及發票日九十年十
    月十六日、面額為二十萬四千五百一十三元等支票三紙，作為支付部分工程款之
    工具。詎屆期提示上開支票，皆因拒絕往來而退票，基此被告積欠原告之工程款
    總額為一百二十一萬一千五百七十七元，迄未給付，爰本於承攬契約之法律關係
    ，請求被告給付工程款。
(二)查原告於九十年三月二十日如期完工，並經集美國小完成驗收本件系爭工程後，
    訴外人顏伯卿即要求原告開立發票共一百二十一萬一千五百七十七元，並指名發
    票應以被告名義為相對人，嗣又將上開發票交由被告報稅，此均經被告自認在卷
    ，被告卻迄未給付工程款。雖被告辯稱：伊未與原告訂立工程承攬契約云云，並
    提出工程估驗請款單為證。但查工料估驗單係工地主任蔡鴻森所填寫而要求原告
    法定代理人乙○○簽名，其用意係證明原告已依約就系爭工程如期施工完成，以
    利蔡鴻森陳報請款。並非如被告所辯，係原告與正昇營造廠有限公司（以下簡稱
    正昇公司）間之承攬契約。倘若原告與正昇公司間確有承攬契約，則何以發票卻
    為被告立山營造公司之名義，且為被告持以報稅。此益證工程承攬契約關係確係
    存在於兩造之間。況被告將印章及證件交與顏伯卿參加投標，並將工程款發包給
    原告施工，顯足證明被告有授與訴外人顏伯卿代理權。退步言之，即令被告未授
    與顏伯卿代理權，但上揭事實足以使原告信以為被告有以代理權授與顏伯卿之行
    為，而致原告與之簽立契約承包施工，且被告明知顏伯卿表示為其代理人亦不為
    反對之表示，依民法第一百六十九條之規定，被告應負表見代理之責。
三、證據：提出集美國小與被告公司簽訂之工程契約影本一件、發票影本四張、支票
    影本三張、請款單影本五件、出倉單及送貨單影本各三件、工程款結算明細表影
    本一件、律師催告函影本一件及回執二件、八十九年十二月五日訴外人顏伯卿與
    原告公司之合約影本一件為證。
乙、被告方面：
一、聲明：
(一)原告之訴駁回。
(二)如受不利判決，願供擔保請准宣告免為假執行。
二、陳述略稱：
(一)本件系爭工程之承攬契約係由原告與訴外人正昇營造廠有限公司之法定代理人顏
    伯卿所訂立，原告並無與被告訂立承攬契約。
(二)原告所提出之發票均係由原告自行制作，不足以證明兩造間有承攬關係。況被告
    並未於訴外人顏伯卿所簽發之支票後背書，原告所提出之合約書亦載明係訴外人
    顏伯卿與原告簽立本件系爭承攬契約，此均足以證明兩造間並無契約關係。
(三)本件實係被告將所標得之三重市集美國小工程中之部分工程轉包予正昇公司，正
    昇公司之法定代理人顏伯卿再將本件系爭工程轉包予原告。原告收受訴外人顏伯
    卿所簽發之支票，卻應允訴外人顏伯卿基於節稅之理由，直接開立以被告為名義
    之發票交付顏伯卿，再由顏伯卿補開差額之發，一併由顏伯卿向被告請款。被告
    一時陷於錯誤，乃同意顏伯卿以非正昇公司名義之發票請款，並依約付款予顏伯
    卿，但被告並未知悉或同意訴外人顏伯卿以被告之名義與原告簽約。
三、證據：提出原告向訴外人正昇公司請款之工料估驗請款單影本二件、正昇公司、
    正螢公司之公司基本資料查詢各一件、原告與正螢公司簽立之工程承攬合約書影
    本一件、正昇公司工程估驗單影本四紙、華南銀行匯款回條影本六紙為證。
    理    由
一、原告主張：被告前曾承攬訴外人集美國小之八十八年度第二期校舍新建工程，嗣
    透過其代理人顏伯卿而將該工程中之屋頂防水與地下室停車場耐磨坪工程轉包予
    原告，惟原告完成上開工程後，被告竟拒不給付承攬報酬，查訴外人顏伯卿縱非
    被告之代理人，亦構成表見代理，被告自應給付本件系爭承攬報酬等語。被告則
    以：兩造間並無承攬關係，被告將集美國小新建工程中之部分工程轉包予訴外人
    正昇公司，正昇公司之負責人顏伯卿再將本件系爭工程轉包予原告，訴外人顏伯
    卿並非被告之代理人，被告自無庸給付本件系爭承攬報酬等語，資為抗辯。
二、按代理行為須代理人有代理權，並於其代理權限內為之，始直接對本人發生效力
    ，此觀民法第一百零三條第一項規定自明。又民法第一百六十九條關於由自己之
    行為表示以代理權授與他人者，對於第三人應負授權人責任之規定，原以本人有
    使第三人信為以代理權授與他人之行為，為保護代理交易之安全起見，有使本人
    負相當責任之必要而設，故須以他人所為之代理行為，係在其曾經表示授與他人
    代理權之範圍內為其前提要件。又所謂知他人表示為其代理人而不為反對之表示
    者，以本人實際知其事實為前題，其主張本人知此事實者，應負舉證責任，最高
    法院四十年台上字第一二八一號、六十八年台上字第一○八一號分別揭有判例可
    資參照。經查，兩造對被告公司承攬集美國小校舍新建工程一節均不予爭執，原
    告雖主張訴外人顏伯卿代理被告公司而將前開工程中之屋頂防水與地下室停車場
    耐磨坪工程轉包予原告，惟為被告所否認而提出上開抗辯，則依前揭條文及最高
    法院判例意旨，原告即須舉證證明訴外人顏伯卿有經被告公司授與此項權限之事
    實，或證明被告明知訴外人顏伯卿表示為其代理人而不為反對之表示之事實。
三、本件原告主張前開事實，無非係以其所提出之支票影本三張、請款單影本五件及
    發票影本四張為據。惟上開支票均係訴外人顏伯卿所簽發，其上又無載明任何被
    告公司授予代理人予訴外人顏伯卿之意旨，客觀上尚不足作為有利原告主張之認
    定之依據。而原告所提出之請款單影本五件，均係其單方所制作之私文書，依民
    事訴訟法第三百五十七條定及最高法院四十一年度臺上字第九七一號判例，私文
    書，除他造於其真正無爭執者外，應由舉證人證明其真正，又當事人提出之私文
    書必須真正而無瑕疵者，始有訴訟法之形式的證據力，此形式的證據力具備後，
    法院就其中之記載調查其是否與系爭事項有關，始有實值的證據力可言，前揭請
    款單上既為被告所否認其真正，參之上開說明，自無訴訟法上形式及實質之證據
    力可言。至原告所提出之發票四張，被告固不否認其業將上開發票以為報稅之憑
    證，惟轉包工程之次承攬人要求再承攬人逕以原始承攬人為買受人開立統一發票
    資為再承攬人向次承攬人領取轉包工程款之憑證，即俗稱跳開發票，乃商場交易
    上常有現象，為眾所周知之事實，此行為固可依稅捐稽徵法第四十四條規定科處
    罰鍰（司法院大法官會議第二五二號解釋參照），但不能因此即謂統一發票買受
    人欄上所記載之買受人即與開立該統一發票者有直接之契約關係，或謂該買受人
    有表見之事實，應負授權人之責任；再參之原告於八十九年十二月五日簽定系爭
    屋頂防水與地下室停車場耐磨坪工程合約之相對人欄僅有訴外人顏伯卿一人簽署
    ，並無被告公司之簽名蓋印；正昇公司之九十年一月四日工料估驗請款單上業經
    原告法定代理人簽名；原告所持有作為工程款支付工具之支票亦由訴外人顏伯卿
    所簽發；原告於不獲工程款支付後，其所催款之對象亦包括正昇公司顏伯卿，此
    均有兩造不爭執其真正之八十九年十二月五日合約、估驗請款單、支票、掛號函
    件收件回執等文件影本附卷可參等節以觀，已足認原告明知其所簽約之對象係訴
    外人顏伯卿，故原告主張被告有收受原告所開立之統一發票據為支付系爭工程款
    之營業稅憑證而予申報，即謂兩造間簽訂有承攬契約，或謂被告應負表見代理之
    授權人責任云云，亦無可取。
四、按當事人主張有利於己之事實者，就其事實有舉證之責任，民事訴訟法第二百七
    十七條定有明文；又民事訴訟如係由原告主張權利者，應先由原告負舉證之責，
    若原告先不能舉證，以證實自己主張之事實為真實，則被告就其抗辯事實即令不
    能舉證，或其所舉證據尚有疵累，亦應駁回原告之請求，亦有最高法院十七年上
    字第九一七號判例可資參照。本件原告並未舉證證明被告曾向原告表示授與訴外
    人顏伯卿任何代理權限或得以被告代理人之身分與原告簽訂系爭契約之事實，亦
    未舉證證明被告明知訴外人顏伯卿表示為其代理人而不為反對之表示之事實，已
    如前述，從而，原告本於代理、表見代理及承攬之法律關係，請求被告給付如聲
    明所示之工程款，尚非正當，不應准許。其所為假執行之聲請因訴之駁回而失所
    附麗，應併予駁回。
五、本件原告之訴為無理由，依民事訴訟法第七十八條，判決如主文。
中      華      民      國    九十二    年      三      月      七      日
                                      民事第六庭  法      官  黃蓓蓓
右為正本係照原本作成
如對本判決上訴，須於判決送達後廿日內向本院提出上訴狀，並依上訴利益繳納百分
之一點六五之上訴費，若未繳納，逕依民事訴訟法施行法第九條之規定，顯然明知上
訴要件有欠缺，駁回上訴。
中      華      民      國    九十二    年      三      月      十      日
                                                  法院書記官  柯金珠


司法院資訊處製作；財團法人民間司法改革基金會備份。
